【裁判字號】    98,消債抗,297
【裁判日期】    981230
【裁判案由】    更生事件
【裁判全文】
臺灣臺北地方法院民事裁定           98年度消債抗字第297號
抗  告  人  甲○○
上列抗告人因消費者債務清理事件聲請更生，對於中華民國98年
11月6日本院98年度消債更字第354號裁定提起抗告，本院裁定如
下：
    主  文
抗告駁回。
抗告費用由抗告人負擔。
    理  由
一、按債務人對於金融機構因消費借貸、自用住宅借款、信用卡
    或現金卡契約而負債務，在聲請更生或清算前，應提出債權
    人清冊，以書面向最大債權金融機構請求協商債務清償方案
    並表明共同協商之意旨，為本條例第151條第1項所明定。又
    自債務人提出協商請求之翌日起逾三十日不開始協商，或自
    開始協商之翌日起逾九十日協商不成立，債務人得逕向法院
    聲請更生或清算，本條例第153條亦有明文。而本條例所訂
    之前置協商程序，揆其立法意旨無非認債務人對於金融機構
    因前開原因所負欠債務，其法律關係較為單純明確，金融機
    構並已訂有債務協商機制，如能協商成立，債務人不需依本
    條例聲請更生或清算，可疏減法院負擔，有效分配司法資源
    ，並使債務人得自主解決其債務，爰就此部分採行協商前置
    主義。協商前置之立法意旨在疏減法院負擔，而責由最大債
    權銀行介入以求當事人間得自主解決債務，各當事人自兼負
    有最大的誠實協力義務，以形成協商成立，若因債務人未盡
    最大誠意協商而退件，顯故意利用協商不成立程序，自屬有
    違誠實信用原則。債務人於法院裁准消費者債務清理程序開
    啟前，基於謀求自身經濟生活更生之目的，當以積極誠實之
    態度，配合銀行、法院進行各項程序。苟債務人為直接進入
    更生程序，而於前置協商程序時，故意使協商破裂，雖有債
    務協商不成立之形式，然藉由脫法方式造成此等結論，難謂
    債務人有進行債務清理之誠意可言。債務人尚不得執此可歸
    責於己之事由，以脫法方式逕援引本條例第153條後段規定
    主張最大債權銀行協商不成立，逕向法院聲請更生或清算。
二、抗告意旨略以：
  (一)抗告人有誠意協商，但最大債權銀行僅告知協商條件為每月
    至少還款新台幣（下同）18,958元，按年息2.95%，分108期
    還款，並無選擇其他方案自由，然債權人開立之協商不成立
    通知書卻勾選「未能接受顯足以負擔之還款金額」，令抗告
    人處於資訊不對等情形下，難做出公允之協議，而致協商不
    成立。
  (二)抗告人開車代步所支出費用遠低於搭乘大眾交通工具所需費
    用，抗告人使用汽車代步，確有必要性非恣意浪費。又抗告
    人名下任意保險單4張，係為分散風險，穩定家庭經濟、減
    少重大支出之危機或安家理財支用，難認繳納保險費之舉與
    抗告人協商誠意有何關聯。且抗告人收入目前每月薪資收入
    約53,065元，已將公教優惠存款計入，而非如原審所稱另計
    優惠存款每月1萬元，而有收入63,065元，加以抗告人配偶
    之母患有重大疾病需照顧，衡量夫妻收入，抗告人應負擔較
    多之家庭生活費用，抗告人每月可分配之餘額僅剩16,922元
    ，無法負擔還款方案之18,985元。為此提起抗告，聲請廢棄
    原裁定，准予更生之聲請云云。
三、經查：
    抗告人於財產及收入狀況說明書中陳述前兩年收入總額為1,
    273,560元，扣除其所陳報之必要支出總金額867,412元，平
    均每月仍有16,922元可用之餘款。而最大債權銀行渣打國際
    商業銀行股份有限公司於前置協商時曾提供五式清償方案：
    (A)60期、年利率8.15％、月付36,550元。(B)78期、年利率
    7.15％、月付28, 860元。(C)90期、年利率4.95％、月付23
    ,932元。(D)108期、年利率2.95％、月付18,985元。(E)156
    期、年利率2.2％、月付13,250元，為該銀行所陳明，並提
    出內部作業文件附卷可稽，抗告人空口稱上開銀行未曾提出
    (E)方案云云，尚難遽採。職是，抗告人顯有負擔(E)清償方
    案之能力，卻僅同意至多還款12,000元，顯欠缺協商誠意。
    況抗告人上開陳報之必要支出非無可議之處，如依行政院主
    計處統計資料，98年台北市每人最低生活費為14,558元，而
    抗告人之每月支出（不含扶養部分）即已達28,225元，顯已
    逾上開最低生活費甚多，又以上開標準計算抗告人應負擔之
    扶養費應減為7,279元（14,558÷2=7,279）。從而，抗告人
    實際上得負擔之還款金額應以超過16,922元計，更無不得負
    擔每月償還16,922元甚至18,985元之清償方案。
四、綜上所述，抗告人並非無法負擔前置協商程序中銀行方面提
    出之清償方案，其拒絕簽訂協議，難謂有進行前置協商程序
    之真意，抗告人與最大債權金融機構不能開始前置協商程序
    ，係屬可歸責抗告人之事由，從而，原審裁定駁回抗告人更
    生之聲請，核無違誤。抗告意旨指摘原裁定不當，求予廢棄
    ，為無理由，應予駁回。
五、據上論結，本件抗告為無理由，依消費者債務清理條例第15
    條，民事訴訟法第495條之1第1項、第449條第1項、第95條
    、第78條，裁定如主文。
中    華    民    國    98    年    12    月    30    日
                  民事第二庭審判長法  官  張松鈞
                                  法  官  黃呈熹
                                  法  官  歐陽漢菁
以上正本係照原本作成。
本裁定不得再抗告。
中    華    民    國    98    年    12    月    30    日
                                書記官  吳貞瑩

司法院資訊處製作；財團法人民間司法改革基金會備份。
